【裁判字號】    98,小上,13
【裁判日期】    981022
【裁判案由】    返還消費借貸款
【裁判全文】
臺灣苗栗地方法院民事裁定              98年度小上字第13號
上  訴  人  臺灣新光商業銀行股份有限公司
                        、30樓
法定代理人  乙○○
上  訴  人  新光行銷股份有限公司
法定代理人  甲○○
共      同
訴訟代理人  丙○○
被  上訴人  丁○○
                        巷26號
上列當事人間返還消費借貸款事件，上訴人對於中華民國98年8
月6 日本院苗栗簡易庭98年度基小字第364 號第一審判決提起上
訴，本院合議庭裁定如下：
    主  文
上訴駁回。
第二審訴訟費用新臺幣壹仟伍佰元由上訴人負擔。
    事實及理由
一、按對於小額程序第一審裁判之上訴或抗告，非以其違背法令
    為理由，不得為之；上訴狀內應記載上訴理由，表明下列各
    款事項︰（一）原判決所違背之法令及其具體內容。（二）
    依訴訟資料可認為原判決有違背法令之具體事實，民事訴訟
    法第436 條之24第2 項、第436 條之25定有明文。所謂違背
    法令，依同法第436 條之32第2 項準用第468 條、第469 條
    第1 款至第5 款規定，係指判決不適用法規或適用不當者，
    為違背法令；判決有同法第469 條規定所列第1 款至第5 款
    情形之一者，為當然違背法令。又對於小額程序之第一審裁
    判提起上訴時，如係以第一審判決有不適用法規或適用法規
    不當為上訴理由時，其上訴狀或理由書應有具體之指摘，並
    揭示該法規之條項或其內容，若係成文法以外之法則，應揭
    示該法則之旨趣；其為經驗法則、證據法則者，亦應具體指
    摘揭示該經驗法則或證據法則；倘為司法院解釋或本院之判
    決，則應揭示該判解之字號或其內容，上訴狀或理由書如未
    依此項方法表明者，即難認為已對小額程序第一審判決之違
    背法令有具體指摘，其上訴自難認為合法，最高法院著有71
    年度台上字第314 號及70年度台上字第720 號判例，足資參
    照，而法院毋庸命其補正，逕以裁定駁回之，此觀諸民事訴
    訟法第436 條之32第2 項準用第471 條第1 項、第444 條第
    1 項規定自明。
二、本件上訴意旨略以：(一)按消費者保護法（下稱「消保法」）
    所定義之消費者應係「以消費為目的而為交易，使用商品或
    接受服務者」，惟被上訴人向上訴人借款之目的純粹為自己
    財務調度、活絡個人資金周轉，用以支付購買訴外人巔峰電
    信公司（下稱「巔峰公司」）電信商品之價金，顯與上開消
    費者之定義不符，故本件被上訴人應無消保法之適用。(二)系
    爭申請表正面之申請人簽名處上方，已以紅色字體載明：「
    本人對申請表及背面消費性商品貸款約定書之所有條款，於
    簽署前經合理天數詳細審閱，且充分理解其內容，並同意遵
    守之，特此簽名」等語，被上訴人於簽署系爭申請表後，又
    依約履行分期還款達9 個月之久，足認被上訴人於簽約前有
    詳細審閱契約之機會，自難認本件之契約違反消費者保護法
    第11條之1 規定而無效。(三)被上訴人申辦系爭貸款，係為給
    付購買特約商之電信商品，完全基於自身利益考量，才決定
    向特約商購買商品並與上訴人訂定本件分期貸款契約。則被
    上訴人並非無從選擇而僅能與原告簽約，亦不因其未購買系
    爭電信商品或未向原告辦理本件消費性貸款而發生不利益，
    或經濟生活因此而受制於特約商或上訴人，而不得不簽訂，
    即不得由被上訴人任意指該契約條款為顯失公平而無效。(四)
    被上訴人簽立貸款申請表後，經上訴人以電話向其照會，表
    明此係消費性貸款，而被上訴人亦未有反對之意思表示，足
    見兩造間已意思表示合致成立消費借貸關係。惟原審卻認為
    被上訴人與巔峰公司購買商品時，並不因前揭徵信照會而使
    兩造間成立消費借貸契約，其判決悖於經驗法則及論理法則
    甚顯，亦與民法第153 條規定、最高法院27年上字第3240號
    等判例意旨相違。(五)兩造間為消費借貸關係，而該部分之相
    關法律國內已有專章規定，自無援引外國法令之必要，且原
    審所引用之德國相關聯契約與日本賦割買賣契約之規定，係
    適用於附條件買賣契約與分期付款買賣契約，與本件情形顯
    然不同故原審判決違反民法第1 條及第474 條之規定。(六)末
    按，有關「巔峰電信案」類似之消費借貸模式，消費者因購
    買商品，而透過辦理銀行分期貸款以支付購買商品價款之消
    費模式，廠商倒閉後，依債之相對性，消費者仍僅得依買賣
    關係向廠商求償，而不得主張對抗貸款銀行乙節，業經台灣
    高等法院既所屬法院96年法律座談會民事類第15號提案決議
    在案，爰依法提起上訴。並聲明：1.原判決廢棄；2.被上訴
    人應給付上訴人新光商業銀行股份有限公司新臺幣（下同）
    10, 000 元，及自民國94年11月20日起至清償日止，按年利
    率20 %計算之利息；3.被上訴人應給付上訴人新光行銷股份
    有限公司20,000元，及自原審起訴狀繕本送達翌日起至清償
    日止，按年利率5%計算之利息。
三、得心證之理由：
（一）經查，兩造間契約究否為消費性借貸契約、被上訴人於簽
      約前有無詳細審閱該契約機會及該契約條款是否顯失公平
      ，均係事實問題，而取捨證據認定事實則屬於事實審法院
      之職權，若其認定並不違背法令，即不許任意指摘其認定
      不當，以為上訴理由，最高法院著有28年上字第1515號判
      例意旨可資參照。故本件上訴人對於原審判決提起上訴，
      雖以該判決有不適用消保法第2 條第1 項第1 款、第11條
      之1 、第12條，民法第1 條、第93條、第153 條第1 項、
      第474 條及民事訴訟法第222 條規定等違反背法令為由，
      惟核其上訴理由狀所載如前段(一)至(四)之意旨，仍屬就原審
      取捨證據、認定事實暨解釋契約之職權行使及其他與判決
      結果不生影響之理由，指摘原判決不當，並就原審本於上
      開職權之行使所論斷，而非具體表明合於不適用法規、適
      用法規不當或民事訴訟法第496 條所列各款之情形，難認
      對原審判決之如何違背法令已有具體之指摘，依首揭說明
      ，應認其上訴為不合法。
（二）次按，消保法第2 條第1 項第1 款所謂「消費者」係指以
      消費為目的而為交易、使用商品或接受服務者而言，本件
      被上訴人與巔峰公司簽訂「亞太行動假期」契約，約定由
      巔峰公司提供被上訴人約定之商品及服務，被上訴人則以
      分期繳款方式支付全部價金，以達被上訴人消費目的，顯
      見本件借貸契約已與被上訴人與巔峰公司間電信商品買賣
      契約緊密聯結，其性質自與單純向金融機構訂立一般性借
      貸契約不同，是原審以此為由認本件有消保法之適用，認
      事用法並無違誤。又消保法為民法之特別法，故在適用上
      如消保法有特別規定時，自應優先於民法適用之。從而，
      上訴人主張原審適用消保法，而未適用民法第1 條、第93
      條、第153 條第1 項及第474 條規定，有判決不適用法規
      及適用法規不當云云，亦不足採。
（三）又上訴人另主張，原審判決捨本國民法債篇買賣契約及消
      費借貸等相關法律條文不用，而逕參酌外國立法例，創設
      消費者之抗辯權，有違民法第1 條之意旨云云。惟按民事
      ，法律所未規定者，依習慣，無習慣者，依法理，民法第
      1 條載有明文，足見於法律未規定之事項，習慣與法理均
      具有補充法律之效力。而「債之相對性」於學者之著作論
      述中係屬債法之基本原則，我國民法債編各種之債於買賣
      及借貸等節均未有關於「債之相對性」之直接明文規範；
      甚且，「債之相對性」亦非無例外，大法官釋字第349 號
      於解釋文即明白揭示：共有人於與其他共有人訂立共有物
      分割或分管之特約後，縱將其應有部分讓與第三人，倘該
      應有部分之受讓人知悉或可知有分管或分割契約，為維持
      法律秩序之安定性，其分割或分管契約，對於受讓人仍繼
      續存在之旨，即係債權契約得對第三人發生法律上效力之
      一例。準此，原判決基於：上訴人、被上訴人及巔峰公司
      就消費性借貸契約與系爭電信商品之買賣契約具備經濟上
      一體性之緊密關聯，共同進行營業活動，藉以獲取各自利
      益，並無為維護交易安全而必須承認被上訴人之抗辯中斷
      （即僅具相對性）之情形，進而創設「債之相對性」例外
      ，自無違反民法第1 條之規定甚明。是上訴理由狀所載如
      前段(五)之意旨，亦不足取。
（四）至上訴人所引臺灣高等法院96年度法律座談會，乃臺灣高
      等法院暨所屬分院及轄下各地方法院法官針對特定法律問
      題經討論後所達成之多數意見，其法律意見於審判時固得
      加以參酌，然其既非法律規定，亦非最高法院判例，法官
      於個案審判上自仍應本於自身之法律確信以為裁判，不受
      其拘束。因此，原判決之法律意見縱與前開臺灣高等法院
      判決意旨及座談會結論之意見有所不同，惟尚難逕謂為判
      決違背法令，上訴人前揭指摘，尚難遽採。
四、綜上所述，依首揭說明，應認上訴人之上訴為不合法，本院
    即毋庸命其補正，爰逕以裁定駁回其上訴。
五、本件第二審訴訟費用額，確定如主文第二項所示金額。
六、據上論結，本件上訴為不合法，依民事訴訟法第436 條之32
    第1 項、第2 項、第444 條第1 項前段、第436 條之19第1
    項、第95條、第78條，裁定如主文。
中    華    民    國    98    年    10    月  22    日
                民事庭審判長法  官  宋 國 鎮
                            法  官  黃 怡 玲
                            法  官  游 欣 怡
以上正本係照原本作成。
本裁定不得抗告。
                            書記官  張 宏 賓
中    華    民    國    98    年    10    月    22    日


司法院資訊處製作；財團法人民間司法改革基金會備份。
